【裁判字號】    98,訴更,6
【裁判日期】    980818
【裁判案由】    給付買賣價金
【裁判全文】
臺灣臺中地方法院民事判決  98年度訴更字第6號
原      告  雄輝電電子科技(東莞)有限公司
                      太陽工業城第75座
法定代理人  甲○○○○○○
訴訟代理人  施廷勳律師
被      告  塞默斯有限公司
                      樓之3
法定代理人  乙○○
訴訟代理人  王俊凱律師
複代理人    丙○○
上列當事人間給付買賣價金事件，原經本院以原告無當事人能力
為由裁定駁回原告之訴，原告提起抗告，經臺灣高等法院臺中分
院廢棄原裁定，本院於民國98年7月21日言詞辯論終結，判決如
下：
    主    文
原告之訴及假執行之聲請均駁回。
訴訟費用由原告負擔。
    事實及理由
一、原告主張：原告為設於中國大陸地區而尚未經我國主管機關
    許可之大陸地區法人。被告於民國97年4月23日向原告訂購
    單價為1.6美元之型號（Item）為XT-60D之Electronic tran
    sformer電子變壓器10萬PCS，合計價金為16萬美元。貨品業
    經被告收訖，惟被告就買賣價金，僅支付124,000美元，尚
    積欠36,000美元，屢經催討迄未清償。原告於97年8月15日
    電子郵件傳送予被告之聯絡函，實係因被告先於97年8月11
    日提出業已簽名蓋章之合約書予原告，商討兩造間之營運模
    式，惟因原告不同意系爭合約書條款內容，遂以系爭聯絡函
    通知被告另行商議，是兩造間自始即未就合作方式及薪資或
    佣金數額達成合意，被告自不得向原告請求給付佣金。原告
    否認兩造間有行紀之法律關係存在，且否認兩造間有傭金之
    約定，亦否認被告之計算方式。被告抗辯原告應給付36,000
    美元之佣金，惟買主西班牙商ThreeLine Technology S.L公
    司（以下簡稱ThreeLine公司）尚未於被告提出之契約上簽
    章，亦即被告並未與買主訂定該買賣契約，被告無法獲得任
    何價差利潤。被告提出之合約書，原告公司尤元良未於該合
    約簽名，當然無確認可言。兩造既無法達成合意，被告又遲
    不給付系爭貨款，原告方拒絕再供貨，ThreeLine公司為能
    購得原告之產品，於97年8月20日向原告採購18萬只之變壓
    器，並非原告刻意搶奪原屬被告之客戶。製造電子變壓器之
    廠商並非僅有原告一家，如被告有能力接獲ThreeLine公司
    之訂單，大可向其他廠商採購再轉賣，非必原告方可。被告
    無法採購、交付符合品質及價格之產品予客戶，毋能歸責於
    原告而強令原告給付報酬。爰依民法第367條規定之價金請
    求權，訴請被告給付價金。並聲明：：(一)被告應給付原告36
    ,000 美元及自起訴狀繕本送達之翌日起至清償日止，按年
    息5%計算之利息；(二)願供擔保，請准宣告假執行。
二、被告抗辯：被告對原告主張之買賣及積欠之價金不爭執。惟
    被告曾居間仲介原告與西班牙廠商ThreeLine公司成立買賣
    契約，是原告應給付被告佣金，並以此佣金債權與原告之系
    爭價金債權為抵銷。兩造間上開法律關係乃屬行紀。如認與
    行紀之法律要件不符，依民法第529條之規定，亦與委任之
    法律要件相當。按每個物件被告公司可抽取0.2元美金，有
    18萬件之物件，被告公司可抽取36,000元美金之佣金，爰主
    張抵銷。西班牙ThreeLine公司業與原告簽訂買賣契約，且
    已安排船期並經西班牙ThreeLine公司確認。原告卻要求被
    告改變後續貨款支付型式，並派員與西班牙ThreeLine公司
    接洽，於同年8月20日達成交付物，其契約內容與被告簽訂
    之上開契約內容均同，原告故意以不當方式阻條件之成就，
    應認被告已達成委任之事務，原告應依法給付佣金予被告。
    再縱被告係訂單後再向原告訂購貨物，原告違背公序良俗故
    意不出貨，且趁機與西班牙ThreeLine公司先行收錢出貨，
    且不讓被告公司知道，已侵害被告之債權，致被告受有未能
    取得佣金36,000美元之損失。原告至少應賠償被告36,000美
    元，被告亦得以上開損害賠償金額與原告之請求抵銷。並聲
    明：(一)原告之訴駁回；(二)如受不利判決，願供擔保，聲請宣
    告免假執行。
三、兩造不爭執之事實：
(一)原告為設於中國大陸地區而尚未經我國主管機關許可之大陸
    地區法人。
(二)兩造於97年4月23日簽訂「Purchase Order」，被告向原告
    訂購單價為1.6美元之型號（Item）為XT-60D之Electronic
    transformer電子變壓器10萬PCS，合計價金為16萬美元。
(三)就兩造於97年4月23日簽訂「Purchase Order」，被告向原
    告訂購單價為1.6美元之型號（Item）為XT-60D之Electroni
    c transformer電子變壓器10萬PCS，合計價金為16萬美元，
    原告已依約而交由訴外人大維兄弟貿易運輸公司運送買賣標
    的物，惟被告就系爭訂購單之買賣價金，僅支付124,000美
    元，尚積欠36,000美元迄未清償。
(四)兩造前與訴外人西班牙ThreeLine公司就原告產品電子變壓
    器之交易方式，均係由被告以每PC1.8美元與該公司成立買
    賣契約，再由兩造間以每PC1.6美元成立買賣契約，各由該
    訴外人西班牙ThreeLine公司與被告各給付應給付之買賣價
    金。被告取得其價差。
(五)嗣原告於97年8月20日直接與上開訴外人西班牙ThreeLine公
    司成立以每PC1.8美元數量18萬PCS，總價324,000美元之買
    賣契約。
四、得心證之理由：
    本件兩造厥有爭執者，為被告得否就原告向被告請求之系爭
    貨款價金主張抵銷？其金額為何？經查：
(一)按非法人之團體，設有代表人或管理人者，有當事人能力，
    民事訴訟法第40條第3項定有明文。次按未經認許其成立之
    外國法人，雖不能認其為法人，然仍不失為非法人之團體，
    苟該非法人團體設有代表人或管理人者，依民事訴訟法第
    40條第3項規定，自有當事人能力。至其在臺灣是否設有事
    務所或營業所則非所問，最高法院亦著有50年台上字第1898
    號判例意旨足資參照。原告主張其係設於中國大陸地區而尚
    未經我國主管機關許可之大陸地區法人，業據其提出經中國
    廣東省東莞市常平公證處公證並經財團法人海峽交流基金會
    證明之企業法人營業執照為證。依臺灣地區與大陸地區人民
    關係條例第7條：在大陸地區製作之文書，經行政院設立或
    指定之機構或委託之民間團體驗證者，推定為真正之規定，
    堪認為真實。是原告既為設於中國大陸地區而尚未經我國主
    管機關許可之大陸地區法人，即得認其為設有代表人之非法
    人團體，依上說明，即有當事人能力，合先敘明。
(二)原告主張被告於97年4月23日向原告訂購單價為1.6美元之型
    號（Item ）為XT-60D之Electronic tran sformer電子變壓
    器10萬PCS，合計價金為16萬美元。貨品業經被告收訖，惟
    被告就買賣價金，僅支付124,000美元，尚積欠36,000美元
    之事實，業據原告提出訂購單、託運單及發票為證，並為兩
    造所不爭執，堪認為真實。被告既積欠原告上開36,000美元
    之價金，就該積欠之價金，即有給付之義務。
(三)被告就其抗辯：被告曾與西班牙廠商ThreeLine公司成立買
    賣契約，原告應給付被告佣金，每個物件被告公司可抽取
    0.2美元，有18萬件之物件，被告公司可抽取36,000美元之
    佣金等情，業據其提出原告公司聯絡函、發票、名片、產品
    銷售目錄、訂單及郵件為證，並有原告提出之發票在卷可佐
    ，復經證人即被告公司人員丁○○於本院證述上開情節明確
    ，又經兩造對：(一)兩造前與訴外人西班牙ThreeLine公司就
    原告產品電子變壓器之交易方式，均係由被告以每PC1.8 美
    元與該公司成立買賣契約，再由兩造間以每PC1.6美元成立
    買賣契約，各由該訴外人西班牙Thr eeLine公司與被告各給
    付應給付之買賣價金。被告取得其價差；(二)嗣原告於97年8
    月20日直接與上開訴外人西班牙Three Line公司成立以每
    PC1.8美元數量18萬PCS，總價324,000美元之買賣契約等情
    所不爭執。雖原告否認證人丁○○之證言，惟按證人為不可
    代替之證據方法，如果確係在場聞見待證事實，而其證述又
    非虛偽者，縱令證人與當事人有親屬、親戚或其他利害關係
    ，其證言亦非不可採信，最高法院亦著有53年度台上字第26
    73號判例意旨足資參照。證人丁○○之證言，並無證據足認
    為虛偽，已難認有不實。再該證人之陳述，並與被告提出兩
    造前合作模式之名片、發票及訂單所示情節並均相符，復與
    兩造上開不爭執原合作模式之情節亦屬相符，亦徵該證人之
    證言與事實相符，當為可採。原告否認證人丁○○之證言，
    即無可採。是知兩造就西班牙ThreeLine公司合作模式即係
    原告委由被告公司，由被告公司人員丁○○先行以被告公司
    名義敲定訂單，再就相同買賣內容轉以被告公司名義向原告
    公司訂購，由被告公司取得每件0.2美元之價差。此徵之依
    被告提出上開原告公司聯絡函所示，載有原告對被告公司過
    去1年多期間內對擴展原告公司產品海外銷售市場的努力工
    作與支持表示感謝，並欲變更貨款收取模式為原告公司收取
    貨款後將另行支付被告公司佣金及差額利潤等內容，亦明兩
    造之合作模式為上開合作模式無訛。再稱居間者，謂當事人
    約定，一方為他方報告訂約之機會或為訂約之媒介，他方給
    付報酬之契約，民法第565條亦有明文。而如前述，兩造之
    合作模式係原告委由被告公司，由被告公司以被告公司名義
    敲定訂單，再就相同買賣內容轉以被告公司名義向原告公司
    訂購，則即非被告為原告報告訂約之機會或為訂約之媒介，
    本件兩造間上開合作之法律關係，即非屬居間。又稱行紀者
    ，謂以自己之名義，為他人之計算，為動產之買賣或其他商
    業上之交易，而受報酬之營業，民法第576條亦有明文。是
    行紀須為他人之計算，此即為他人之商，與為自己之商不同
    。觀之兩造上開之合作模式，被告乃因原告委由擴展海外市
    場，就與西班牙ThreeLine公司間之買賣，先由被告與該公
    司訂立買賣契約，被告再與原告訂立買賣契約，被告以取得
    每物件0.2美元價差為其目的，尚難認係為他人之商。是以
    本件亦不適用行紀之法律關係。雖被告抗辯兩造間成立居間
    或行紀之法律關係，尚有未合。然稱委任者，謂當事人約定
    ，一方委託他方處理事務，他方允為處理之契約；關於勞務
    給付之契約，不屬於法律所定其他契約之種類者，適用關於
    委任之規定，民法第528條及第529條亦有明文。兩造間上開
    合作模式，既係被告因原告委由擴展海外市場，就與西班牙
    ThreeLine公司間之買賣，由被告先與西班牙ThreeLine公司
    間成立買賣契約，再由被告與原告訂立買賣契約，並使被告
    取得每物件0.2美元之價差，核屬民法第528條規定之委任契
    約，使被告取得每物件0.2美元之價差即為兩造合作模式被
    告之報酬。原告猶否認兩造間有何報酬給付之約定，自亦屬
    無稽。被告即得依民法第547條：報酬縱未約定，如依習慣
    或依委任事務之性質，應給與報酬者，受任人得請求報酬之
    規定，請求報酬。再依被告所提出之上開發票、電子郵件、
    原告所提出之上開發票及依證人丁○○之證言所示，可知被
    告於97年8月11日即與西班牙ThreeLine公司就原告公司產品
    成立18萬件，總價324,000美元之買賣契約，並已排定船期
    ，而原告為避免支付被告取得價差之報酬，即派員與西班牙
    ThreeLine公司逕為連絡，引起西班牙ThreeLine公司之困擾
    ，嗣原告與西班牙ThreeLine公司所成立之買賣契約，並與
    被告與該公司所成立之上開買賣契約，內容均屬相同。按因
    條件成就而受不利益之當事人，如以不正當行為阻其條件之
    成就者，視為條件已成就，民法第101條第1項亦有明文。原
    告既於被告業已依兩造上開委任契約之約定，完成上開與西
    班牙ThreeLine公司之買賣後，以逕自與西班牙ThreeLine公
    司連絡並成立買賣契約，以規避應給付予被告之報酬，不與
    被告成立買賣契約之不正當行為阻止與被告成立買賣契約，
    依上開民法第101條第1項之規定，自應認被告業已完成其委
    任事務，並得請求報酬。被告就原告公司之產品，既因原告
    公司之委任，與西班牙ThreeLine公司成立18萬件之買賣契
    約，依其每個物件被告公司可取得0.2元美元，即得取得總
    計36,000元美元之報酬。被告就該36,000美元主張向原告請
    求給付，依上開民法第547條之規定，即無不合。另按二人
    互負債務，而其給付種類相同，並均屆清償期者，各得以其
    債務，與他方之債務，互為抵銷，民法第334條第1項亦有明
    文。兩造既互負債務，而其給付之種類復均同為金錢債務，
    並均屆清償期，即各得以其債務，與他方之債務，互為抵銷
    。被告主張以其36,000美元之報酬請求權與原告請求之36,0
    00美元價金債權抵銷，於法亦無不合。原告請求之36,000美
    元之價金請求權，即因被告之主張抵銷而消滅。從而，原告
    仍依民法第367條規定之價金請求權，請求被告給付價金36,
    000美元及自起訴狀繕本送達翌日起至清償日止，按年息5%
    計算之利息，即屬無據，應予駁回。原告假執行之聲請，亦
    因其訴之駁回失所依附，應併駁回之。
五、本件事證已臻明確，兩造其餘之陳述、攻擊防禦方法及舉證
    ，均對本判決之結果，不生影響，爰不一一論述，亦附敘明
    。
六、訴訟費用負擔之依據：民事訴訟法第78條。
中    華    民    國    98    年    8     月    18    日
                  民事第二庭    法  官  陳秋月
正本係照原本作成。
如對本判決上訴，須於判決送達後20日內向本院提出上訴狀。
中    華    民    國    98    年    8     月    18    日
                                書記官  廖曉鐘


司法院資訊處製作；財團法人民間司法改革基金會備份。
